【裁判字號】    99,訴緝,15
【裁判日期】    991029
【裁判案由】    違反證券交易法等
【裁判全文】
臺灣新竹地方法院刑事判決              99年度訴緝字第15號
公  訴  人  臺灣新竹地方法院檢察署檢察官
被      告  戊○○
選任辯護人  張秀夏律師
上列被告因違反證券交易法等案件，經檢察官提起公訴（95年度
偵字第1005、1106號），及併案審理（台灣士林地方法院檢察署
97年度偵字第14498 號、98年度偵字第16544 號），本院判決如
下：
    主    文
戊○○無罪。
    理  由
壹、公訴意旨略以（原起訴事實及法條業經公訴人於民國97年12
    月26日以補充理由書補充更正如下，參見本院96年度訴字第
    721 號卷二第27-29 頁）：建漢科技股份有限公司（下稱建
    漢公司，址設新竹科學園區新竹縣園區三路99號）為證券交
    易法第5 條所定之發行人，被告戊○○係該公司董事長，被
    告戊○○指派其兄丁○○（業經本院另以96年度訴字第721
    號判決無罪，檢察官提起上訴，經台灣高等法院以99年度金
    上訴字第27號判決無罪）擔任設於大陸東莞地區之Citron
    Electronic Co.Ltd （下稱Citron公司）負責人、丙○○（
    業經本院另以96年度訴字第721 號判決無罪，檢察官提起上
    訴，經台灣高等法院以99年度金上訴字第27號判決無罪）係
    建漢公司財務長兼董事。被告戊○○、丙○○皆符合證券交
    易法規定發行有價證券公司之董事之身份，亦均為商業會計
    法上之商業負責人，其等共同基於意圖為自己或第三人不法
    利益之概括犯意聯絡，竟於92年至94年間，以發佈不實財務
    資訊及違背職務方式，致建漢公司及股東權益遭重大損失，
    其等犯罪事實如下：
一、被告戊○○、丙○○均明知商業會計法第71條「商業負責人
    、主辦及經辦會計人員……，不得利用不正當方法，致財務
    報表發生不實之結果」之規定，竟於93年3 、4 月間向香港
    浩成資產管理公司（下稱浩成公司）購買浩成全球靈活投資
    基金（美金1,000 萬元）、浩成亞太高科技平衡基金（美金
    2,200 萬元）等海外基金，被告丙○○並指示甲○○（建漢
    公司財務協理）要求陳怡君（建漢公司員工）在公開資訊觀
    測站向投資大眾表示前述基金投資係短期投資，甲○○且曾
    向被告戊○○、丙○○質疑前述購買基金之合理性，然而建
    漢公司董事會於該期間卻決議將前述基金投資在財務報表上
    列為長期投資，並在公司財務報表上列為長期投資，之後建
    漢公司亦未在公開資訊觀測站向投資大眾更正資訊，致財務
    報表產生不實結果，嚴重影響投資大眾之權益，嗣因簽證會
    計師亦認為建漢公司應將前述基金投資改列為短期投資，將
    損益認列於當期損益表中，建漢公司始於94年重編93年度之
    財務報表。因認被告戊○○係犯商業會計法第71條第5 款之
    罪嫌。
二、另建漢公司於92年底以海外購料為由，發行募集海外可轉換
    公司債美金1 億元，存放於大眾商業銀行新竹分行（帳號：
    000000000000）海外可轉換公司債專戶，被告戊○○、丙○○均係為建漢公司處理事務之人，其等均知悉證券交易法第
    171 條第1 項第2 款「發行有價證券公司之董事、經理人或
    受僱人，不得以直接或間接方式，使公司為不利益之交易，
    且不合營業常規，致公司遭受損害」之規定，且均明知前述
    發行海外可轉換公司債所募得之款項須專款專用，竟共同基
    於意圖為自己不法利益及損害建漢公司利益之概括犯意聯絡
    ，於93年3 、4 月間，擅自挪用其中美金1600萬元購買上開
    浩成全球靈活投資基金、浩成亞太高科技平衡基金等海外基
    金，違反該專戶應專款專用之規定，直接使建漢公司為上開
    不利益之交易，且不合營業常規，而為違背其職務之行為，
    再由該二基金以外資形式在臺買賣建漢公司及益鼎公司（建
    漢公司子公司）股票（總計佔其投資國內上市股票總額99％
    、100 ％），事後建漢公司處分浩成全球靈活投資基金、浩
    成亞太高科技平衡基金，分別損失新臺幣（下同）5591萬74
    00元、9838萬437 元，合計為1 億5429萬7837元。因認被告
    戊○○係犯證券交易法第171 條第1 項第2 款之罪嫌。
三、被告戊○○於93年間將建漢公司及其海外子公司CYBERTAN T
    ECHNOLOGY CORT（BVI ）名下之SMT 機器設備出租予Citron
    公司（帳面價值及租期分別為美金470 萬元及美金1919萬20
    00元、2 年及5 年），被告戊○○、丁○○均明知建漢公司
    已將鉅額之設備出租予Citron公司，而Citron公司並未提供
    具體擔保，且無法如期支付租賃款，竟仍共同基於意圖為自
    己不法利益及損害建漢公司利益之概括犯意聯絡，非但未向
    Citron公司收取保證金，致建漢公司本身擔負較大之風險，
    反依產能包用合約於93年5 月間支付保證金美金560 萬元予
    Citron公司。又截至94年6 月30日止，Citron公司尚欠建漢
    公司及其子公司租賃款417 萬1000元及9189萬元尚未清償等
    情況下，建漢公司鄭正宗、洪士琪、林伯翰等董事於94年9
    月29日董事會會議前，對於Citron公司償債能力不足將損及
    建漢公司及股東權益提出書面異議，致次（30）日董事會議
    未通過貸與Citron公司500 萬美元之情形下，被告戊○○竟
    擅自違反程序，以臨時動議方式通過貸與Citron公司美金10
    00萬元。嗣後建漢公司續於94年10月間，與Citron公司簽訂
    總價約為美金583 萬5000元之代購設備合約，且於合約中約
    定建漢公司應於簽約日2 週內預付設備款美金410 萬元予Ci
    tron公司此一不合營業常規之約款，建漢公司果於94年10月
    17日將上開款項匯予Citron公司，被告戊○○、丁○○2 人
    即連續以上開不合營業常規且違背職務之方式，直接使建漢
    公司為不利益之交易，致生損害於建漢公司及該公司全體股
    東之權益。因認被告戊○○係犯證券交易法第171 條第1 項
    第2 款之罪嫌。
貳、犯罪事實應依證據認定之，無證據不得認定犯罪事實；不能
    證明被告犯罪或其行為不罰者，應諭知無罪之判決，刑事訴
    訟法第154 條第2 項、第301 條第1 項分別定有明文。次按
    事實之認定，應憑證據，如未能發現相當證據，或證據不足
    以證明，自不能以推測或擬制之方法，以為裁判之基礎；又
    認定犯罪事實所憑之證據，雖不以直接證據為限，間接證據
    亦包括在內，然而無論直接或間接證據，其為訴訟上之證明
    ，須於通常一般之人不致有所懷疑，而得確信其為真實之程
    度者，始得據為有罪之認定；再認定不利於被告之事實，須
    依積極證據，苟積極證據不足為不利於被告事實之認定時，
    即應為有利於被告之認定，更不必有何有利之證據，最高法
    院40年臺上字第86號、76年臺上字第4986號及30年上字第81
    6 號分別著有判例意旨可資參照。況刑事訴訟法第161 條第
    1 項亦規定，檢察官就被告犯罪事實，應負舉證責任，並指
    出證明之方法，是檢察官對於起訴之犯罪事實，應負提出證
    據及說服之實質舉證責任，倘其所提出之證據，不足為被告
    有罪之積極證明，或其指出證明之方法，無從說服法院以形
    成被告有罪之心證，基於無罪推定之原則，自應為被告無罪
    判決之諭知，最高法院92年度臺上字第128 號著有判例意旨
    可資參照。
參、本件公訴人認被告戊○○涉犯上開犯行，無非係以：（一）
    被告戊○○、丁○○、丙○○之供述；（二）證人林伯翰於
    調查局中之證述；（三）證人洪士琪於調查局中之證述；（
    四）證人鄭正宗於調查局中之證述；（五）證人乙○○於調
    查局中證述；（六）證人陳怡君於調查局、偵查中之證述；
    （七）證人甲○○於調查局中、偵訊中之證述；（八）證人
    甲○○書立之離職書；（九）浩成亞太基金有限公司申請表
    ；（十）建漢科技公司當日重大訊息之詳細內容3 紙；（十
    一）建漢科技股份有限公司九十三年第三次董事會議事錄、
    董事會簽到簿、投資計畫取得申請書、總帳傳票；（十二）
    94年4 月22日、同年9 月12日、同年12月19日建漢科技公司
    當日重大訊息之詳細內容3 紙；（十三）機器設備租賃合約
    書；（十四）包用產能合作協議書；（十五）行政院金融監
    督管理委員會證券期貨局94年10月27日函暨該函檢覆之台灣
    證券交易所股份有限公司查核報告；（十六）台灣證券交易
    所股份有限公司94年11月17日函檢覆之建漢公司例外管理專
    案報告；（十七）建漢公司93年重編及92年6 月30日財務報
    表等為其主要之論據。
肆、程序部分：（證據能力之爭執）
一、本件被告戊○○及辯護人認：被告丙○○、丁○○之供述、
    證人林伯翰、洪士琪、鄭正宗、乙○○等人於調查局中證述
    ，均屬於審判外之陳述，且未經具結，無證據能力；證人陳
    怡君、甲○○於調查局及偵訊中之證述屬於審判外之陳述，
    且未經交互詰問，無證據能力。
二、本院認：按被告以外之人，於審判外之言詞或書面陳述，除
    法律有規定者外，不得作為證據。申言之，由於傳聞證據有
    悖法院直接審理及言詞審理之精神，妨礙當事人之反對詰問
    權，影響程序正義之實現，除法律有規定者外，原則上不具
    證據能力。又按，被告以外之人於偵查中向檢察官所為之陳
    述，除顯有不可信之情況者外，得為證據。刑事訴訟法第15
    9 條第1 項、第159 條之1 第2 項分別定有明文。故本件公
    訴人出證證據之證據能力如下：
（一）同案被告丙○○、丁○○之供述：同案被告丙○○、丁○○於調查局及偵查中之供述，對於被告戊○○而言屬審判
      外之陳述，且丙○○、丁○○2 人未經以證人身份令其具
      結而後作證，應認該2 人於調查局及偵查中之供述對被告
      戊○○無證據能力。
（二）證人林伯翰、洪士琪、鄭正宗、乙○○於調查局證述：證
      人林伯翰、洪士琪、鄭正宗、乙○○等於調查局證述，均
      為審判外之陳述，無證據能力。
（三）證人甲○○、陳怡君於調查局、偵訊中證述：證人甲○○
      、陳怡君於調查局證述，均為審判外之陳述，無證據能力
      。至證人甲○○、陳怡君於偵訊中向檢察官所為之證述，
      業經具結，況被告戊○○及其辯護人，並未具體釋明證人
      甲○○、陳怡君於偵查中之證述有何顯不可信之狀況，是
      應認證人甲○○、陳怡君於偵訊中之證述具有證據能力。
（四）至上開公訴人出證之編號8-17之證據，被告及其辯護人均
      不爭執其證據能力，應認上開書證均有證據能力。
伍、訊據被告戊○○對於（一）建漢公司為證券交易法第5 條所
    定之發行人，戊○○係公司董事長、丙○○係建漢公司財務
    長兼董事。丙○○符合證券交易法規定發行有價證券公司之
    董事之身分，亦均為商業會計法上之商業負責人；（二）建
    漢公司於93年3 、4 月間向浩成公司購買浩成全球靈活投資
    基金（美金2200萬元）、浩成亞太高科技平衡基金（美金10
    00萬元）等海外基金；（三）建漢公司之職員陳怡君經公司
    指示在公開資訊觀測站向投資大眾表示前述基金投資係短期
    投資。建漢公司董事會於該期間卻決議將前述基金投資在財
    務報表上列為長期投資，並在公司財務報表上列為長期投資
    ，之後建漢公司亦未在公開資訊觀測站向投資大眾更正資訊
    。之後建漢公司於94年重編93年度之財務報表；（四）建漢
    公司於92年底以海外購料為由，發行募集海外可轉換公司債
    美金1 億元，存放於大眾商業銀行新竹分行（帳號：000000
    000000）海外可轉換公司債專戶。戊○○知悉前述發行海外
    可轉換公司債所募得之款項須用於募集ECB 指定用途。建漢
    公司將其中美金1600萬元購買上開浩成全球靈活投資基金、
    浩成亞太高科技平衡基金等海外基金。該二基金以外資形式
    在臺買賣建漢公司及益鼎公司股票（總計占其投資國內上市
    股票總額99％、100 ％），事後建漢公司處分浩成全球靈活
    投資基金、浩成亞太高科技平衡基金，分別損失5591萬7400
    元、9838萬437 元，合計為1 億5429萬7837元；（五）被告
    丁○○對其係Citron公司名義負責人，建漢公司與Citron公
    司為實質關係人，建漢公司於93年間將建漢公司及其海外子
    公司BVI 名下之SMT 機器設備出租予Citron公司（機器設備
    之帳面價值及租期分別為美金470 萬元及美金1919 萬2000
    元、2 年及5 年）。再依產能包用合約於93年5 月間支付保
    證金美金560 萬元予Citron公司。在Citron公司尚欠建漢公
    司及其子公司租賃款417 萬1000元及9,189 萬元尚未清償等
    情況下，建漢公司鄭正宗、洪士琪、林伯翰等董事於94年9
    月29日董事會會議前，曾對於是否貸予Citron公司款項提出
    書面意見。董事會會議議事錄記載以臨時動議方式通過貸予
    Citron公司美金1000萬元，嗣後建漢公司續於94年10月間，
    與Citron公司公司簽訂總價約為美金583 萬8053元之代購設
    備合約，且於合約中約定建漢公司應於簽約日起二週內預付
    設備款美金410 萬元予Citron公司，且建漢公司依約定於94
    年10月17日匯入上開款項等事實坦承，惟否認有何違反商業
    會計法第71條第5 款、證券交易法第171 條第1 項第2 款之
    犯行，就上開三部分犯罪事實分別辯稱：公訴意旨一部分
    ，被告戊○○並非認列系爭基金為長期投資或短期投資之核
    決行為人，且重大訊息觀測站中之「重大訊息」並非屬於商
    業會計法第28條所規範之財務報表範圍；又建漢公司將浩成
    全球靈活投資基金、浩成亞太高科技平衡基金等海外基金列
    為「長期投資」並將之記載於財務報表中，並不屬於商業會
    計法第71條第1 項第5 款之不實記載；建漢公司事後雖重編
    財報將投資性質改回短期投資，然因之前所為之「長期投資
    」登載並無不實登載之故意，故不成立商業會計法第71條第
    1 項第5 款之犯行；再者，本件乃經董事會決議將資金認列
    為「長期投資」，係以多數合議方式形成，非被告個人之行
    為；另公訴意旨二部份，被告戊○○並非調撥系爭基金之
    核決行為人；存放於大眾商業銀行新竹分行之海外可轉換公
    司債券募款並無「專款專用」之限制；建漢公司購買系爭海
    外基金及贖回海外基金並無違反常規之處；又這筆款項最終
    確實是全數用於購料上，被告並無違反募集ECB 之目的；建
    漢公司投資浩成海外基金時，並未指定或要求該基金公司投
    資特定標的；再者，系爭基金投資損失與「購買基金資金是
    否使用ECB 帳戶款項」並無直接因果關係；機器出租及貸
    款予Citron公司等投資、業務決策需經由建漢公司董事會開
    會以多數決議後為之，非被告個人之單獨行為；且系爭交易
    乃實務運作基於代工依存合作關係所為之商業判斷，並未違
    反交易常規；另貸款予Citron公司有其必要性，況上開投資
    決策並未造成建漢公司損失等語。經查：
一、(1)建漢公司為證券交易法第5 條所定之發行人，戊○○係公
    司董事長、丙○○係建漢公司財務長兼董事。丙○○符合證
    券交易法規定發行有價證券公司之董事之身分，亦均為商業
    會計法上之商業負責人；(2)建漢公司於93年3 、4 月間向浩
    成公司購買浩成全球靈活投資基金（美金2200萬元）、浩成
    亞太高科技平衡基金（美金1000萬元）等海外基金；(3)建漢
    公司之職員陳怡君經公司指示在公開資訊觀測站向投資大眾
    表示前述基金投資係短期投資。建漢公司董事會於該期間決
    議將前述基金投資在財務報表上列為長期投資，並在公司財
    務報表上列為長期投資，之後建漢公司亦未在公開資訊觀測
    站向投資大眾更正資訊。之後建漢公司於94年重編93年度之
    財務報表；(4)建漢公司於92年底以海外購料為由，發行募集
    海外可轉換公司債美金1 億元，存放於大眾商業銀行新竹分
    行（帳號：000000000000）海外可轉換公司債專戶。戊○○
    知悉前述發行海外可轉換公司債所募得之款項須用於募集EC
    B 指定用途。建漢公司將其中美金1600萬元購買上開浩成全
    球靈活投資基金、浩成亞太高科技平衡基金等海外基金。該
    二基金以外資形式在臺買賣建漢公司及益鼎公司股票（總計
    占其投資國內上市股票總額99％、100 ％），事後建漢公司
    處分浩成全球靈活投資基金、浩成亞太高科技平衡基金，分
    別損失5591萬7400元、9838萬437 元，合計為1 億5429萬78
    37元；(5)被告丁○○對其係Citron公司名義負責人，建漢公
    司與Citron公司為實質關係人，建漢公司於93年間將建漢公
    司及其海外子公司BVI 名下之SMT 機器設備出租予Citron公
    司（機器設備之帳面價值及租期分別為美金470 萬元及美金
    1919萬2000元、2 年及5 年）。再依產能包用合約於93年5
    月間支付保證金美金560 萬元予Citron公司。在Citron公司
    尚欠建漢公司及其子公司租賃款417 萬1000元及9189萬元尚
    未清償等情況下，建漢公司鄭正宗、洪士琪、林伯翰等董事
    於94年9 月29日董事會會議前，曾對於是否貸予Citron公司
    款項提出書面意見。董事會會議議事錄記載以臨時動議方式
    通過貸予Citron公司美金1000萬元，嗣後建漢公司續於94年
    10月間，與Citron公司公司簽訂總價約為美金583 萬8053元
    之代購設備合約，且於合約中約定建漢公司應於簽約日起二
    週內預付設備款美金410 萬元予Citron公司，且建漢公司依
    約定於94年10月17日匯入上開款項等事實，有浩成亞太基金
    有限公司申請表、建漢科技公司當日重大訊息之詳細內容3
    紙、建漢科技股份有限公司九十三年第三次董事會議事錄、
    董事會簽到簿、投資計畫取得申請書、總帳傳票、94年4 月
    22日、同年9 月12日、同年12月19日建漢科技公司當日重大
    訊息之詳細內容3 紙、行政院金融監督管理委員會證券期貨
    局94年10月27日函暨該函檢附之台灣證券交易所股份有限公
    司查核報告、台灣證券交易所股份有限公司94年11月17日函
    檢附之建漢公司例外管理專案報告、建漢公司93年重編及92
    年6 月30日財務報表、機器設備租賃合約書、包用產能合作
    協議書等在卷可稽，復據證人陳怡君、甲○○、洪士琪於偵
    訊中及本院審理中證人簡蒂暖於本院審理中證述明確，且被
    告戊○○不爭執（參見本院96年度訴字第72 1號卷二第52頁
    正、反面98年1 月6 日準備程序筆錄記載之不爭執事項），
    是上開部分之事實，堪以認定。
二、茲者，就被告戊○○被訴如上開公訴意旨一（即違反商業會
    計法第71條）應審究者如下：被告戊○○是否為認列長、短
    期投資之核決人？重大訊息觀測站中之「重大訊息」是否屬
    於商業會計法第28條所規範之財務報表範圍？而公司在重大
    訊息觀測站中有漏登載或誤載訊息時是否該當商業會計法第
    71條第1 項第5 款之不實登載之犯行？另建漢公司董事會決
    議將浩成全球靈活投資基金、浩成亞太高科技平衡基金等海
    外基金從「短期投資」改列為「長期投資」並將之記載於財
    務報表中，是否屬於商業會計法第71條第1 項第5 款之不實
    記載之犯行？另當公司事後重編財務報表，將投資性質改回
    「短期投資」，之前為財務報表上所為之「長期投資」登載
    是否必然該當商業會計法第71條第1 項第5 款之犯罪行為？
    就上開爭點逐一分析如下：
（一）就被告戊○○是否為認列長、短期投資之核決人，依建漢
      公司回覆之建漢科技股份有限公司核決權限表所示：財務
      類九(2)會計傳票之核決者為「財務主管」（見本院卷二第
      97頁），而另依據證人陳怡君於審理中證述：「96年3 月
      3 日、26日、4 月27日公開資訊觀測站內容皆是甲○○與
      丙○○確認後再由陳怡君上傳」、「（問：董事會通過將
      基金改列為長期投資，你是否瞭解？）答：我不瞭解，這
      是他們與財務人員溝通的事，我是股務人員。」等語（見
      本院卷二第8 背面-9頁），由證人陳怡君上開證述佐以核
      決權限表得見，本件將投資認列為長、短期之核決人乃職
      司財務之甲○○與丙○○而非被告戊○○。
（二）重大訊息觀測站中之「重大訊息」是否屬於商業會計法第
      28條所規範之財務報表範圍？而公司在重大訊息觀測站中
      有漏登載或誤載訊息時是否該當商業會計法第71條之不實
      登載之犯行？
    (1)按商業會計法第28條所載：財務報表包括下列各種：一、
      資產負債表。二、損益表。三、現金流量表。四、業主權
      益變動表或累積盈虧變動表或盈虧撥補表。前項各款報表
      應予必要之註釋，並視為財務報表之一部分。申言之，商
      業會計法第28條所謂之財務報表，係公司會計人員根據一
      般公認之會計原則與會計處理程序，將公司在一定期間之
      所有交易活動，作有系統的整理、記錄及彙總表示。因此
      ，財務報表即在表達公司某一時點之財務狀況及某一段期
      間之經營成果與現金流量之數字資料。財務報表為財務分
      析的基本資料。因此，財務分析人員及財務報表使用者（
      包括投資者及債權人），須對財務報表有充分的認識，並
      如何從財務報表中來解讀自己所需要的訊息，以作為分析
      參考用。而財務報表的功能，在於能完整地、有系統地衡
      量公司的財務狀況、經營成果及現金流量。因此就公司內
      部（經營者、經理人、員工）及公司外部（金融機構、證
      券投資者、稅捐機關、協力廠商等）之財務報表的使用者
      ，提供了準確的訊息，以作為研判公司經營是否穩健的主
      要依據。簡言之，所謂財務報表乃指依照一般公認會計原
      則編制，以展現個別公司的財務狀況與營運績效而存在之
      財務文書，其總結其作用在於呈現下列之訊息：1.經濟資
      源，資源請求權，及資源、請求權的變動；2.流動性、償
      債能力、獲利能力；3.經營績效；4.投資與信用評等；5.
      現金流量；6.管理當局運用資源的績效與責任。而商業會
      計法第28條第2 項註釋主要目的在於公正表達並充分揭露
      該商業之交易事項及重大決策，以避免閱讀者誤解，供投
      資者及其他需要財務報表之人做正確之決策及判斷，而商
      業會計法第29條並明訂所謂必要之註釋乃指，一、聲明財
      務報表依照本法、本法授權訂定之法規命令編製。二、重
      要會計政策之彙總說明及衡量基礎。三、會計方法之變更
      ，其理由及對財務報表之影響。四、債權人對於特定資產
      之權利。五、資產與負債區分流動與非流動之分類標準。
      六、重大之承諾事項及或有負債。七、盈餘分配所受之限
      制。八、業主權益之重大事項。九、重大之期後事項。十
      、其他為避免閱讀者誤解或有助於財務報表之公正表達所
      必要說明之事項。前項應加註釋之事項，得於財務報表上
      各有關科目後以括弧列明，或以附註或附表方式為之。綜
      上所述，商業會計法已明確限定財務報表之種類及定義。
    (2)經查，本件公訴意旨認為「公開資訊觀測站中之重大訊息
      」屬於商業會計法第28條所規範之財務報表範疇，然依上
      開條文第1 項已將屬於財務報表之文書明確限定為：資產
      負債表、損益表、現金流量表、業主權益變動表或累積盈
      虧變動表或盈虧撥補表，而第2 項並將與報表必要之註釋
      ，並視為財務報表之一部，而依據上開條文規定並未將公
      開資訊觀測站之重大訊息列為財務報表之一部分，是此部
      分縱有漏載、誤載之情況，亦非屬商業會計法第71條第1
      項第5 款所應非難之行為，況依罪刑法定原則，刑法上應
      非難之行為應以法律明文規定者為限，本件商業會計法第
      28條既未將公開資訊觀測站之重大訊息明文規定屬於財務
      報表之範疇，自不應任意加以擴大解釋，雖公訴意旨認為
      建漢公司原將購買浩成全球靈活投資基金、浩成亞太高科
      技平衡基金等海外基金於公開資訊觀測站之重大訊息中列
      為短期投資，而後董事會決議將之列為長期投資時，被告
      丙○○卻未將此一「短期投資」變更為「長期投資」之重
      大訊息登載於公開資訊觀測站上屬於財務報表登載不實，
      然如前所述，公開資訊觀測站上之「重大訊息」並非屬商
      業會計法第28條所明文規定之財務報表範圍，其縱有漏為
      將即時訊息登載之情事，亦非屬商業會計法第71條所應非
      難之行為，充其量應檢視有無違反相關行政罰則之規定，
      是公訴意旨認此部分有違反商業會計法第71條第1 項第5
      款之規定應有誤會。
（三）建漢公司董事會決議將浩成全球靈活投資基金、浩成亞太
      高科技平衡基金等海外基金列為「長期投資」並將之記載
      於財務報表中，是否屬於商業會計法第71條第1 項第5 款
      之不實記載之犯行？即當公司事後重編財務報表投資性質
      改回短期投資，之前為財務報表上所為之「長期投資」登
      載是否必然該當商業會計法第71條第1 項第5 款之犯罪行
      為？
    (1)所謂「長期投資」者，乃指商業為特定用途而提撥之各類
      基金及因業務目的而為長期性之投資；其科目分類與評價
      及應加註釋事項如下：長期投資：指長期性之投資，包括
      投資其他企業發行之股票、債券、投資不動產或其他相關
      投資；其科目性質與評價及應加註釋事項如下：（一）長
      期投資應註明評價基礎，並依其性質分別列示。（二）採
      權益法評價之長期股權投資，其會計處理應依照財團法人
      中華民國會計研究發展基金會公佈之財務會計準則公報（
      以下簡稱財務會計準則公報）第五號規定辦理。（三）非
      採權益法評價之長期股權投資，其會計處理應依財務會計
      準則公報第三十四號規定辦理。（四）長期投資有提供作
      質，或受有約束、限制或其他相關情事者，應予註明。（
      五）以成本衡量之長期股權投資，係持有下列股票且未具
      重大影響力或與該等股票連動且以該等股票交割之衍生性
      商品」。又所謂「短期投資」，通常係指投資於公債、公
      司債、可轉讓存單、股票等，而符合下列兩條件者：（一
      ）投資之標的必須具有公開之市場隨時可以出售變現，無
      需支付重大之出售費用或蒙受削價求售之損失；（二）不
      以控制被投資公司或與其建立業務關係之目的。簡言之，
      公司投資科目之分類主要係依預計持有期間長短分類為「
      長期投資」及「短期投資」，「短期投資」通常是指投資
      於公債、公司債、商業票據、可轉讓存單及股票等具有變
      現性之投資標的，投資者不意圖持有超過一年或一營業週
      期，或不以控制被投資公司或與其建立業務關係為目的，
      而「長期投資」則係指投資於未再公開市場交易或無明確
      市價之標的證券，投資者有長期持有的意圖與能力，或有
      控制被投資公司或與其建立業務關係之目的。而公司將債
      券投資劃分為長、短期投資時，除應考慮上述兩條件外，
      須併同考慮管理當局持有該投資之意圖及能力。若管理當
      局意圖於一年內處分者，應列為短期投資，但短期投資並
      不以是否持有一年以下為劃分標準，有價證券之投資如屬
      一種剩餘備用資金之運用，則雖管理當局並不意圖加以處
      分，通常亦應歸類為短期投資，因為管理當局可隨時將其
      出售。若有充分與適切之證據顯示公司「有積極意圖及能
      力長期持有」新購入債券時，該投資得列為長期投資。所
      謂「積極意圖及能力」之佐證依基金會（88）基秘字第23
      2 號函釋之規定辦理。（參見會計研究發展基金會89.1.1
      3 基秘字第8 號函示），而所謂「長期持有之積極意圖」
      固應由公司最高決策單位或管理階層決議並明確說明其目
      的，然亦需有客觀證據以佐證列為長期投資之合理性，如
      持有目的係伺機出售，或在期後期間非因發生重大之突發
      性現金需求而出售者及不符合長期持有之積極意圖。而「
      長期持有之能力」應指該投資係由長期資金支應，而非以
      短期融資款項支應，且除發生重大之突發性現金需求情況
      外，無須於短期內因營運需求而處分該投資。（參見會計
      研究發展基金會87.11.10基秘字第232 號函示）。
    (2)依據上開長期、短期投資定義及區分標準，輔以證人簡蒂
      暖即建漢公司會計師於本院96年度訴字第721 號審理中證
      述：「（問：你在93年至94年是否是建漢公司的簽證會計
      師？）答：93年到94年第三季我是建漢公司的會計師。」
      、「（問：就建漢公司購入基金時，將基金列為短期投資
      ，是否符合會計原則？）答：是符合會計原則。因為在會
      計原則上列為短期投資必符合有公開市價、具有變現性及
      非意圖控制其他公司為要件，建漢公司購入基金時，該基
      金具有公開市價，所以列為短期投資是對的。」、「（問
      ：將浩成基金作為長期投資，並由董事會決議通過，依照
      董事會的決議將原來的基金短期投資改列為長期投資，是
      否符合會計原則？提示偵卷第1005號卷二第137 頁93年4
      月30日董事會議決議第四案說明、決議）答：它是符合會
      計原則。因為如果符合所謂的公司的意圖及有能力持有的
      話，這些債券可轉列為長期投資，董事會的決議就是公司
      意圖的表達，能力的部分考量公司當時的財務狀況，所以
      它是符合有能力列為長期投資的。」、「（問：建漢公司
      93年4 月6 日第四次董事會第二案決議將該基金改列為長
      期投資的情形是否與93年4 月30日的董事會情形相同，是
      符合會計原則？）答：是符合會計原則。理由同上。」、
      「（問：原先列為長期投資，這種記載是否屬於財務報表
      不實的情形？）答：我不認為這是財務報表不實。「長期
      投資」只要符合有積極的意圖及有能力持有，就可以列為
      長期投資，且當時建漢公司的財務狀況有能力持有、董事
      會也有長期持有的意圖，所以我認為此不屬於是財務報表
      不實的情形。」等語（見本院96年度訴字第721 號卷二第
      184-185 頁、第188 反面）。若公司具有長期持有之積極
      意圖及有長期持有之能力，債券可列為長期投資，而董事
      會的決議就是公司積極意圖之明確對外表達，而證人簡蒂
      暖基於會計師身分評估建漢公司當時的財務狀況，建漢公
      司具有長期持有之能力，故本件建漢公司既然於登載當時
      同時具有「長期持有之積極意圖」及「長期持有之能力」
      ，則將系爭浩成基金認列為長期投資並將之記載於財務報
      表上，自無所謂登載不實之情形，是公訴人舉證尚無從認
      定將浩成基金認列為「長期投資」並加以記載於財務報表
      上有何不實之處。
    (3)另本件雖建漢公司有事後重編財務報表之情形，按依證券
      交易法施行細則第6 條規定，財務報告有未依有關法令編
      製（包括：證券發行人財務報告編製準則、證券商財務報
      告編製準則及金融控股公司財務報告編製準則等法規，以
      及會研發展基金會所發布之各號財會準則公報等一般公認
      會計原則）而應予更正者，其更正稅後損益金額在新臺幣
      一千萬元以上，且達原決算營業收入淨額百分之一或實收
      資本額百分之五以上者，應重編財務報告。故財報重編之
      情況有很多種，只要有不符相關法令或一般公認會計原則
      ，且更正金額達一定標準，均應重編財報。輔以，證人簡
      蒂暖於本院審理中證述：「（問：建漢公司的財報是否有
      發生重編的情形？你是否知道重編的原因為何？）答：建
      漢公司的財報後來是有發生重編的情形，原因是當時上市
      公司持有海外基金主管機關不建議，所以請公司審慎評估
      是否贖回，所以董事會作成提前贖回的決議，因持有時間
      未滿一年，而重編財務報表。」、「（問：基金持有未滿
      一年，後來是否改列為短期投資？）答：因為在購入時，
      公司判斷它是要作為長期投資用，就當時建漢公司的財務
      能力狀況，也有能力長期持有，故列為長期投資，後因相
      關情形的變動，所以持有未滿一年，故依相關規定重編財
      務報表。」、「（問：建漢公司的財務報表重編，是否表
      示之前的財報資料有關於浩成基金列為長期投資部分是錯
      誤的，可否得到這個推論？）答：不應該這樣說，因為在
      當時董事會的意圖及能力狀況，建漢公司是可列為長期投
      資的，只是後來的狀況造成建漢公司提前贖回而重編財務
      報表，不表示原來的財務報表是錯誤的，在會計上有許多
      重編財務報表的情形，但這並不表示原來的財務報表是錯
      誤的。」、「（問：如果財報是錯誤的話，主管機關會做
      何處理？就建漢公司這部分主管機關有無做何處理？）答
      ：上市公司的主管機關包含臺灣證券交易所、金管會均會
      對上市公司的財務報表審核，如果錯誤的話，主管機關會
      發文糾正上市公司及會計師。截至目前為止，會計師並沒
      有接到對於建漢公司部分的相關財務報表的糾正。」、「
      （問：財務報表重編的情形有哪些？）答：最常見的是「
      會計錯誤」、「事後的經濟狀況變動」而需要重編財務報
      表。簡單的來說，如員工分紅費用化，確定金額要次年股
      東會才能確認，但是在今年的第一季就要估列，如果經營
      狀況變動，如董事會事後更改員工分紅費用化的金額，相
      關財務報表就要重編。所謂的「會計錯誤」是指一開始就
      引用錯誤的會計原則，所以報表才需要重編。」、「（問
      ：就本案而言，將長期投資改列為短期投資，這樣的變動
      是屬於何者情形？）證人答：就是我剛才所說的『事後的
      經濟狀況變動』」等語（見本院96年度訴字第721 號卷二
      第184 頁反面至第191 頁），綜上所述得見，會計報表重
      編原因多樣，而本件重編財務報表之原因乃因當時情勢主
      管機關不建議上市公司持有海外基金，所以請公司審慎評
      估是否贖回，故董事會作成提前贖回的決議，因持有時間
      未滿一年，而重編財務報表，亦即為重編乃因政策因素而
      重新編撰財務報表，然此一事後重編乃事後會計項目變動
      之故，實難因此反推之前將投資認列為「長期投資」即屬
      不實。
    (4)按公司法第208 條規定：「董事會未設常務董事者，應由
      三分之二以上董事之出席，及出席董事過半數之同意，互
      選一人為董事長，並得依章程規定，以同一方式互選一人
      為副董事長。董事會設有常務董事者，其常務董事依前項
      選舉方式互選之，名額至少三人，最多不得超過董事人數
      三分之一。董事長或副董事長由常務董事依前項選舉方式
      互選之。董事長對內為股東會、董事會及常務董事會主席
      ，對外代表公司。董事長請假或因故不能行使職權時，由
      副董事長代理之；無副董事長或副董事長亦請假或因故不
      能行使職權時，由董事長指定常務董事一人代理之；其未
      設常務董事者，指定董事一人代理之；董事長未指定代理
      人者，由常務董事或董事互推一人代理之。常務董事於董
      事會休會時，依法令、章程、股東會決議及董事會決議，
      以集會方式經常執行董事會職權，由董事長隨時召集，以
      半數以上常務董事之出席，及出席過半數之決議行之。第
      57條及第58條對於代表公司之董事準用之。」，申言之，
      董事長其地位乃公司之法定、必備、常設之執行業務及代
      表機關。即公司法確立董事會為股份有限公司執行業務之
      必要集體機關，採會議體制，鑑於董事會不適於擔當具體
      之執行業務及代表公司之職務，故設定董事長為公司之法
      定、必備、常設之執行業務，因此董事長為公司之執行業
      務機構，本件經董事會決議將浩成基金投資認列為「長期
      投資」乃董事會透過多數決議產生之結論，故而，董事長
      依據董事會決議結論將之記載於財務報表上，非屬個人獨
      斷擅自所為，僅為執行董事會決議，公訴意旨並未具體舉
      證說明此一執行董事會決議之行為有何違法及登載不實之
      處，被告戊○○公訴意旨一之犯行尚難認定之。
三、就被告戊○○被訴如上開公訴意旨二（即違反證券交易法第
    171 條第1 項第2 款）應審究者如下：被告戊○○是否為調
    撥系爭基金之核決行為人？系爭存放於大眾商業銀行新竹分
    行（帳號：000000000000）之海外可轉換公司債是否屬於專
    款專用？戊○○購買及贖回浩成公司海外基金之行為，是否
    屬於不合常規且對公司不利益之行為？系爭款項最終是否有
    依據募集之目的使用之？
（一）就被告戊○○是否為調撥系爭基金之核決人，依建漢公司
      回覆之建漢科技股份有限公司核決權限表所示：財務類九
      (1)銀行帳戶公司內部調撥之核決者為「財務主管」（見本
      院卷二第97頁），本件調撥系爭基金之核決人乃職司財務
      之主管而非被告戊○○。
（二）本件建漢公司存放於大眾商業銀行新竹分行（帳號：0000
      00000000）之海外可轉換公司債募集款是否限於專款專用
      ？
    (1)公訴意旨認：「建漢公司於92年底以海外購料為由，發行
      募集海外可轉換公司債美金1 億元，存放於大眾商業銀行
      新竹分行（帳號：000000000000）海外可轉換公司債專戶
      ，該募得之款項須專款專用」，然綜觀檢察官起訴書出證
      及補充理由書之證據清單中，並無任何書面函示具體證明
      該海外可轉換公司債屬於「專款專用」，僅依證人甲○○
      於調查局證述認定該帳戶係屬專款專用，然證人甲○○於
      調查局證述僅提及「建漢公司確係挪用海外可轉換公司債
      係存放於大眾商業銀行新竹分行（帳號：000000000000）
      之專戶內之資金」等語（見95偵字第1005號卷四第130 頁
      ），然該調查局證述並未具體說明何以該帳戶為專款款用
      ，況證人甲○○於調查局中之證述業經本院認定無證據能
      力，如上所述，故證人甲○○於調查局中證述無法認定該
      帳戶為專款專用。另依證人甲○○於偵查中證述：「海外
      購料之款項中央銀行有給公司一個函，一定需專款專用」
      等語（見96補正字第3 號卷第8 頁），證人甲○○於本院
      審理中則證述：「（問：購料是否需專款專用？）答：是
      。中央銀行有一核准函規定需要專款專用。」、「（問：
      你剛剛提到ECB 有中央銀行的核准函，好像卷內並沒有？
      ）答：我在偵查中有提到此函，但並無呈給檢察官，此函
      是建漢公司財務人員保管，可向中央銀行外匯管理局調。
      」、「（問：你於96年12月6 日補正訊問筆錄中所提，中
      央銀行就海外購料款項需專款專用，有給公司一個函，此
      函是通案指示還是就建漢公司個案指示？）答：我認為是
      通案指示，申請ECB 時有副本給中央銀行，因為涉及外匯
      ，中央銀行有發函給建漢公司，其中一個條文載明專款專
      用。」、「（問：這個函公司內部各層級如何受領？）答
      ：這是屬於財務的函，所以收發收到後會轉給我底下的財
      務人員，財務人員再呈給我，我沒有再往上呈給財務長或
      總經理。」、「（問：所以財務長或總經理應該不知道中
      央銀行有發這封函文給建漢公司？）答：他們應該不知道
      。」、「（問：就你所知，假設中央銀行已發文專款專用
      ，中央銀行有何監督措施？）答：沒有，這只是外匯的管
      理機關為了管制外匯而做的規定。」、「（問：所以中央
      銀行的函文是跟外匯有關，而非與監督公司內部管理與運
      作有關？）答：簡單的說，是不能換成台幣。」、「（問
      ：提示95偵1005號卷第149 、152 頁，剛剛提示之投資計
      畫取得申請表，你既然看出該筆款項並非專款專用，為何
      還要在上面簽名、核可？）答：我只有簽名。」等語（見
      本院96年度訴字第721 號卷二第192 、194 、198 、199
      頁），證人甲○○上開於偵查中及審理中之證述雖一再提
      及依中央銀行之函文該筆款項應專款專用，然卷內遍查無
      此一函文佐證其證詞；再者，縱有此一函文，然依證人甲○○證述該函文乃是為了管制外匯而做之規定，而其具體
      管制之方式、內容及措施為何，在欠缺明確書證說明佐證
      情況下，實難具體認定函文如何具體規範建漢公司運用、
      處分此一海外公司債之方式，況縱如證人甲○○所述，果
      有此一函文，然證人甲○○卻未將此一函文往上呈報，是
      被告丙○○是否確實明確知悉確有此一專款專用之函文及
      限制亦有疑義。
    (2)另證人簡蒂暖於本院審理中證述：「（問：你是否知道建
      漢公司曾經在92年度曾發行ECB ？）答：我知道。」、「
      （問：本件發行ECB 有無經過主管機關的核准？）答：有
      。」、「（問：主管機關在核准建漢公司發行ECB 時，有
      無在相關的函文上，加註要「專款專用」的限制？）答：
      我記得本件並沒有專款專用的限制。」、「（問：如果主
      管機關在核准函上有加註專款專用的限制及沒有加註要專
      款專用的限制，在資金使用上有何差別？）答：如果主管
      機關在核准函上加註要專款專用的話，每一筆要動撥資金
      時，要事先取得金管會的核准函給存儲銀行，銀行才能動
      支，如果沒有要求專款專用，就沒有這樣的限制。」、「
      （問：請說明四則重大訊息所揭示你查核建漢公司ECB 資
      金使用的情形？）答：因為本件核准函沒有專款專用的限
      制，故在核准函上主管機關要求承銷商及會計師要按季複
      核資金運用情形及運用後產生受益的回流情形，其中證券
      承銷商負責查核資金購料的情形，會計師負責查核買料以
      後作成成品銷貨後的資金回流情形。根據查核的結果，建
      漢公司無異常情形。」、「證人答：如果是專款專用的話
      ，要有金管會的核准函，銀行才能動支。因為資金是流動
      的，且主管機關並沒有要求募集的資金不能先去做其他的
      投資使用，所以只要募集的資金最後購料符合募集的用途
      即可。」、「（問：你剛剛提到所謂的「專款專用」，主
      管機關有規定的情形下才需要專款專用，請說明何謂專款
      專用？）答：在募集與發行有價證券時，要求發行公司與
      銀行簽訂兩份合約，壹份是專戶合約，壹份是存儲合約，
      專戶合約是用來蒐集募集的資金，便於投資人匯款進入的
      戶頭，當收足後要將之轉入存儲合約，此時會有銀行出具
      餘額證明，報主管機關說募集發行完成，如果是專款專用
      的話，主管機關會要求在每筆動支之前，主管機關要核准
      ，核准後，存儲銀行才能撥款。」、「（問：所以如果該
      戶頭是專款專用的話，沒有主管機關的核准文，存儲銀行
      是不能核撥的？）答：是。」、「（問：所以你剛剛判斷
      大眾商業銀行新竹分行的戶頭是什麼性質的帳戶？是否屬
      於專款專用的帳戶？）答：它應該只是壹個收款的帳戶，
      不是專款專用的帳戶。因核准函裡沒有要求要專款專用。
      」、「（問：所以今日存放在大眾商業銀行新竹分行帳戶
      裡的錢，沒有主管機關的核准文，就可以提撥出來，是否
      就是顯示出它不是專款專用的帳戶？）答：是。這是反面
      來說。」、「（問：什麼情形主管機關會要求專款專用？
      ）答：一些財務狀況比較差的公司，如連續三年虧損，或
      是經營階層重大變動，主管機關為了保護投資人會要求要
      專款專用。」、「（問：建漢公司申請募集這筆ECB 時，
      有無上開情形？）答：無。建漢公司的財務狀況非常好。
      」等語（見本院96年度訴字第721 號卷二第185 頁至191
      頁），由上開證人簡蒂暖證述得見，系爭帳戶並非專款專
      用帳戶，因若帳戶是專款專用的話，主管機關會要求在每
      筆動支之前，需經主管機關核准，核准後，存儲銀行才能
      撥款，而本件建漢公司於動支此帳戶之資金並無須主管機
      關之核准，故大眾商業銀行新竹分行之帳戶並非專款專用
      之帳戶，僅係海外公司債之收款帳戶，公訴意旨認定此一
      帳戶為專款專戶，似無足夠證據證明之，其此部分之認定
      似有誤會。
（三）本件被告戊○○購買海外基金及贖回海外基金是否有常規
      之處？
    (1)公司法並未明文限制公司不得購買海外基金，是公訴意旨
      認被告戊○○購買海外基金乃屬不合常規之交易行為，然
      卻未具體說明此一購買海外基金之行為有何不合常規之處
      ；另公訴意旨雖認被告戊○○購買之浩成全球靈活投資基
      金、浩成亞太高科技平衡基金等海外基金，而該等基金再
      以外資形式購買建漢公司股票，故認定被告戊○○購買浩
      成公司基金有不合常規之處，然如前所述，法既無明文限
      制購買海外基金，則建漢公司自有權限購買海外基金，至
      於浩成公司基金事後購買建漢公司之股票一事，此乃屬浩
      成公司依其公司內部評估後擇定投資標的，亦即乃屬浩成
      公司投資權限範圍，被告戊○○非浩成公司決策高層，常
      情應無法參與該項投資標的之決策，本件於欠缺積極證據
      證明被告戊○○對於浩成公司購買建漢公司股票有何不法
      行為介入、參與之情況下，尚難以浩成公司事後有購買建
      漢公司股票之投資行為遽認定認定被告戊○○當時決定購
      買浩成基金有何不合常規之處。
    (2)證人簡蒂暖於本院審理中證述：「（問：如果建漢公司不
      贖回基金的話，是否會遭主管機關的處分或糾正？）答：
      基金贖回與否是公司董事會的決策，主管機關都不會糾正
      ，只能要求公司審慎評估，當時是公司每季都被主管機關
      要求評估海外基金的緣故，且因為博達案、訊碟案的海外
      基金跟定存單都有發生弊端的關係，故所有的上市公司都
      被主管機關要求儘量不要投資海外基金。」等語（見本院
      卷二第187 頁背面），輔以，被告丙○○於本院審理中陳
      述：「（問：董事會為何決議處分浩成公司之基金？）答
      ：當時因為國內發生訊碟案、博達案，主管機關希望上市
      、上櫃公司持有海外基金者能贖回，當時我與財務部人員
      及會計室的承辦人有到台灣證券交易所溝通好幾次，希望
      讓我們持有超過一年再贖回，但沒有得到主管機關的同意
      ，最後才報告董事會，董事會才決議處分該基金。另外，
      我有查詢建漢公司處分浩成公司基金之相關資訊，94年4
      月處分之收回百分比約74％，至94年9 月已提升到93％左
      右，所以如果當時沒有國內發生博達案、訊碟案，我們購
      買的基金也依照原本董事會決議作為償債基金，至94年底
      再贖回的話，基金贖回產生的損失不會那麼大。」、「（
      問：所以因為這樣的原因，既使當時贖回基金會造成虧損
      還是贖回？）答：是，否則因為當時建漢公司的資金仍很
      充裕，沒有贖回的必要，所以在93年4 月5 日與4 月30日
      就有決議要將浩成公司的基金列為長期投資。」、「（問
      ：主管機關希望你們贖回的意思，是透過書面或何方式告
      知你們？）答：主管機關書面的資料只是發函叫我們「審
      慎評估」，當時93年9 月主管機關有發文給會計師，要會
      計師審慎評估相關的基金，會計師再發文給建漢公司，也
      告知建漢公司審慎評估是否繼續持有基金。最後是我們到
      交易所那邊達成協定，因為94年之後景氣會好轉，我們有
      提贖回時間表，希望一年後再分批贖回，也免去重編財報
      的問題。結果交易所說因為證期局那裡有壓力，不同意我
      們持有一年再贖回的條件，所以還沒滿一年之前就分批贖
      回，最後贖回的時間好像是93年9 月份。」、「（問：所
      以你的意思是，當時你們有跟交易所說贖回會有虧損，但
      交易所仍不同意？）答：我們有跟證交所說贖回會虧損，
      他們是沒有直接講要我們贖回，但他們是說要審慎評估，
      我的理解就是他們希望我們贖回基金，因為我們提出未滿
      一年就分批贖回的時間表，證交所就接受。」等語（見本
      院96年度訴字第721 號卷三第60-62 頁），由上述證人簡
      蒂暖證述及被告丙○○陳述得見，本件贖回浩成全球靈活
      投資基金、浩成亞太高科技平衡基金乃因當時國內因博達
      案、訊碟案不當海外投資造成之警惕效應，故在主管機關
      關切下，經由董事會同意贖回系爭基金，是此一贖回之行
      為乃經由董事會決議，且有其當時贖回之動機、背景，非
      被告丙○○一人獨斷所為，是公訴人亦未指出此一贖回行
      為有何不合常規之處，故尚難認定被告丙○○贖回本件浩
      成基金有何違反證券交易法第171 條第1 項第2 款之行為
      。
（四）另依證人甲○○於本院審理中證述：「（問：建漢公司發
      行ECB 一億美元，事後海外購料的總額有無達到一億美元
      ？）答：應該有。」等語（見本院96年度訴字第721 號卷
      二第200 頁背面），證人簡蒂暖於本院審理中證述：「（
      問：你剛提到說只要ECB 最後是用在購料上就可以，所謂
      最後是如何判斷？）答：因申請ECB 時，有報主管機關按
      季的資金用途，只要在該季內資金的用途有達到支用的進
      度即可。」、「（問：依你說海外購料是資金用途，你是
      否知道建漢公司這筆資金是否完全都用在海外購料上？）
      答：根據複核加工產品的資金流入，所看到的購料明細支
      用，建漢公司確實有依照原資金用途海外購料。」等語（
      見本院96年度訴字第721 號卷二第188 、190 頁），是由
      二位證人證述得見，系爭募集之公司債最終全數使用於海
      外購料上，是由證人證言亦得見被告戊○○辯稱該筆款項
      均用於海外購料之辯詞屬實。
（五）綜上所述，本件公訴意旨雖認定被告戊○○擅自動用大眾
      商業銀行新竹分行（帳號：000000000000）之帳戶內海外
      可轉換公司債資金購買浩成全球靈活投資基金、浩成亞太
      高科技平衡基金及事後贖回該等基金造成建漢公司受有損
      失，其購買及贖回行為有不合常規之處，然本件公訴人未
      具體舉證系爭帳戶確屬專款專用；又公司購買海外基金法
      無明文禁止，公訴人並未明確指出被告戊○○此一投資行
      為究屬違反國內何項規定，而有不合常規之處，再者，本
      件被告戊○○贖回系爭基金雖造成損失，然如前所述，此
      一贖回乃董事會決議後所為，且該等贖回有當時情勢考量
      之故，故於欠缺積極證據證明被告戊○○乃故意有損於公
      司利益而逕自贖回基金之情況下，尚難認定被告戊○○有
      公訴意旨二所載之犯行。
四、就被告戊○○被訴如上開公訴意旨三（即違反證券交易法第
    171 條第1 項第2 款）應審究者如下：系爭出租機器設備及
    借貸款項予Citron公司是否屬於不合常規且對公司不利益之
    行為？經查：
（一）丁○○擔任設於大陸東莞地區之Citron公司登記負責人，
      建漢公司與Citron公司為實質關係人，建漢公司於93年間
      將建漢公司及其海外子公司BVI 名下之SMT 機器設備出租
      予Citron公司（機器設備之帳面價值及租期分別為美金47
      0 萬元及美金1919萬2000元、2 年及5 年）。再依產能包
      用合約於93年5 月間支付保證金美金560 萬元予Citron公
      司。在Citron公司尚欠建漢公司及其子公司租賃款417 萬
      1000元及9189萬元尚未清償等情況下，建漢公司鄭正宗、
      洪士琪、林伯翰等董事於94年9 月29日董事會會議前，曾
      對於是否貸予Citron公司款項提出書面意見。董事會會議
      議事錄記載以臨時動議方式通過貸予Citron公司美金1000
      萬元。嗣後建漢公司續於94年10月間，與Citron公司公司
      簽訂總價約為美金583 萬8053元之代購設備合約，且於合
      約中約定建漢公司應於簽約日起二週內預付設備款美金41
      0 萬元予Citron公司，且建漢公司依約定於94年10月17日
      匯入上開款項等事實，有建漢科技股份有限公司九十三年
      第三次董事會議事錄、董事會簽到簿、投資計畫取得申請
      書、總帳傳票、機器設備租賃合約書、包用產能合作協議
      書等在卷可稽，復據證人甲○○、洪士琪於偵訊中及本院
      審理中證述明確，且被告戊○○不爭執（參見本院96年度
      訴字第721 號卷二第52頁反面98年1 月6 日準備程序筆錄
      記載之不爭執事項），是此部分之事實，堪以認定。
（二）公訴人認定被告戊○○涉犯之四個不合常規之行為分別為
      ：建漢公司出租SMT 機器設備予citron公司；建漢公
      司依與citron公司間產能包用合約於93年5 月間支付保證
      金美金560 萬元予Citron公司；建漢公司以臨時動議方
      式通過貸予Citron公司美金1000萬元；建漢公司於94年
      10月間，與Citron公司公司簽訂總價約為美金583 萬8053
      元之代購設備合約，且於合約中約定建漢公司應於簽約日
      起二週內預付設備款美金410 萬元予Citron公司。然查：
    (1)上述四個建漢公司之投資、業務決策乃需經由建漢公司董
      事會開會以多數決議後為之，而非被告戊○○一人所得獨
      斷決定或介入，且於卷內欠缺積極證據認定被告戊○○有
      何左右董事會決議之能力及客觀事證前提下。
    (2)又查，證人洪士琪於本院審理中證述：「我是上市金融公
      司負責人，故與關係人交易時我認為應該有嚴格規範，所
      以當時我認為與關係人交易沒有經由董事會決議或常規規
      範之要求，有可能會損及建漢公司及股東權益，所以我當
      時回答這段話的意思是說以我當時手邊可見的有限資料，
      我認為此種情形有可能會損及建漢公司與股東權益，但是
      否實際上會損及建漢公司與股東權益，必須提供更詳細的
      資料給我判斷，所以我才會提出書面建議書上第三點建議
      。」等語（見本院卷三第18頁），故證人洪士琪雖曾於董
      事會開會前曾以書面表示意見，然依據證人洪士琪上開證
      述得見，其乃對於此一投資議案表示需要更進一步之書面
      證據方得加以判斷並投票表決，而非直接認定該等借貸行
      為對公司不利益，再者，如前所述，建漢公司此一決策乃
      透過董事會多數決議而後產生，並非被告戊○○一人所得
      左右，縱該次董事會以臨時決議方式通過此一借貸案程序
      上或有瑕疵之處，於欠缺積極證據佐證下，尚難直接認定
      被告戊○○對於此一決議程序有何介入、干預之不法行為
      。
    (3)證人丙○○於本院審理中證述：「（問：你是否知道建漢
      公司於93年間有將建漢公司及BVI 公司名下之機器設備出
      租予Citron公司？）答：知道，而且出租的過程是透過戊○○董事長與Citron公司協商出很好的條件，因為依據此
      一條件換算為年收率為16.7％左右，是對建漢公司有利的
      出租條件。95年建漢公司移轉予鴻海集團經營，在建漢的
      財務報表上揭露，建漢公司的部分設備是無償提供予鴻海
      集團的加工廠使用，兩相對照之下，出租予Citron公司算
      是對建漢公司非常有利的。另外有關租金也爭取到，若租
      金繳納有逾期，Citron公司必須按日支付利息，而這些款
      項在鴻海公司經營後也有全數要回。」、「（問：Citron
      公司於承租這些設備時，除了比較高的租金及違約金利息
      外，有無提供擔保？）答：我記得雙方有簽承租契約，另
      外建漢公司有要求Citron公司針對這些設備投保相關保險
      ，受益人全部都是建漢公司；另外這些設備有部分是專供
      建漢公司使用，所以建漢公司的人員每天都可以看到設備
      ，可以監督；這些設備每一個都貼有建漢公司的標籤，而
      且都有記載在設備清冊裡；我們有定期去抽查這些設備。
      有關設備進入中國大陸時，中國大陸的海關有列冊控管，
      不允許移轉到其他地方去。所以我覺得這些對建漢公司已
      經有相當程度的保障。」、「（問：建漢公司於93年5 月
      間是否有支付560 萬美金之保證金予Citron公司？）答：
      是，這是包廠保證金，包整個廠房來使用。建漢公司主要
      有兩大客戶，分別是思科及SONY，這兩大公司會要求建漢
      公司生產的工廠必須經過他們的認證許可，而且不允許其
      他公司的產品在他們的產品生產範圍內生產，所以才會有
      包廠的情事。」、「（問：既然已經有三位董事對於案由
      三有疑義，為何後來還會通過案由八之臨時動議？）答：
      當時在開會時，有請工廠的相關人員過來瞭解，因為客戶
      追加訂單他們工廠要做什麼樣的改變，當時工廠表示，我
      們在7 月份時告知工廠SONY的訂單會減少，所以工廠有將
      部分員工資遣，我們在9 月份時，SONY又通知追加訂單，
      導致工廠評估為了達成訂單量必須馬上增加1000人，因為
      這是急單，而且建漢公司生產的產品算是高技術程式，需
      要有經驗的員工，所以把整個工廠有經驗的員工全部調過
      來，要做其他公司產品的員工再從外面去徵聘。另外在當
      時東莞地區當地政府有規定員工最低薪資，從400 多元一
      下調至500 多元人民幣，一下調漲百分之二十幾，其他相
      關費用也突然增加，當時Citron公司有要求有關代工費要
      提高，董事長與他們協商後，他們同意不漲加工費，但原
      來貸款給Citron公司的額度要繼續，當時董事長額外有要
      求，之前提供給Citron公司的保證金，從那之後要收利息
      ，之後貸與Citron公司的款項也要照算利息。有關其他董
      事的意見，董事長有承諾下一次董事會議時會與其他董事
      說清楚。」、「（問：你們在決定要以臨時動議的決定貸
      予1000萬美金予Citron公司之決策時，有無評估Citron公
      司還款能力？且依據何資料？）答：有，就是95偵1005號
      卷二第38頁以下的這份評估報告。」、「（問：請繼續回
      答你們評估事項有哪些？評估結果為何？）答：第一，Ci
      tron公司淨資產，即資總額扣掉負債後，當時的數據呈現
      淨資產很高。而且，Citron公司工廠的土地價值、廠房當
      時是被低估的。第二，有外在專業評估機構，即鄧白氏的
      評估資料，顯示Citron公司財務健全。第三，我們當時瞭
      解Citron公司在東莞地區應該算沒有其他不良的報導。」
      、「（問：當時你們在借1000萬美元時，Citron公司仍積
      欠417 萬1000元及9189萬，原因為何？）答：Citron公司
      為因應建漢公司的業務需求，廠房設備增加快速，所以可
      能才有一部份的資金需要建漢公司幫忙，或有一部份是可
      能延遲支付的狀況。」等語（見本院卷三第54-58 頁），
      由證人丙○○證述得見，建漢公司於評估出租設備、簽訂
      產能包用合約、借貸1000萬元及代購設備合約均本於其當
      時建漢公司業務上之考量，且有具體評估相關事項，而非
      擅斷為之，另該等借貸款項業已清償完畢，此有建漢科技
      股份有限公司函文在卷可稽（見本院96年訴字第721 號卷
      二第16頁），是更難認此四項投資有何不合常規及不利於
      建漢公司之處。
（三）綜上所述，本件公訴人並未具體舉證證明被告戊○○有何
      獨斷建漢公司董事會決議之能力及行為，尚難認定被告戊○○有何證券交易法第171 條第1 項第2 款之不法行為。
陸、綜上所述，公訴人所提出之證據及方法，並無法使本院確信
    被告戊○○有何違反商業會計法第71條第1 項第5 款、證券
    交易法第171 條第1 項第2 款之規定之犯行。此外，復查無
    其他積極證據足資證明被告戊○○確有公訴意旨所指之上開
    犯行，本件不能證明被告戊○○有違反商業會計法、證券交
    易法之犯罪，依首開說明，自應為被告戊○○無罪之諭知。
柒、另併辦意旨（即台灣士林地方法院檢察署97年度偵字第1449
    8 號、98年度偵字第16544 號卷）：因本案與併案部分，並
    無裁判上一罪之關係，業據本院於99年1 月27日當庭裁定之
    （見本院96年度訴字第721 號卷三第59頁背面），且本件起
    訴部分業經本院判決無罪，故此部分應退由檢察官另行處理
    ，附此敘明。
據上論斷，應依刑事訴訟法第301條第1項，判決如主文。
案經檢察官邱宇謙到庭執行職務。
中    華    民    國    99    年    10    月    29    日
                  刑事第五庭審判長  法  官  黃美盈
                                    法  官  蔡川富
                                    法  官  李毓華
如不服本判決應於收受本判決後10日內向本院提出上訴書狀，上
訴間屆滿後20日內補提理由書狀於本院( 均須按他造當事人之人
數附繕本) 「切勿逕送上級法院」。
以上正本證明與原本無異。
中    華    民    國    99    年    10    月    29    日
                                    書記官  廖宜君

司法院資訊處製作；財團法人民間司法改革基金會備份。
